ACORDAO-COMPLETO-2425080

ACÓRDÃO 2200/2020 ATA 31/2020 - PLENÁRIO

VISTOS, relatados e discutidos estes autos de representação sobre possíveis irregularidades ocorridas no Pregão Eletrônico para Registro de Preço 30/2020, conduzido pelo Comando da Brigada de Infantaria Paraquedista para a contratação de serviços comuns de engenharia; 
ACORDAM os Ministros do Tribunal de Contas da União, reunidos em Sessão do Plenário, ante as razões expostas pelo Relator, em:
9.1 conhecer da presente representação, satisfeitos requisitos de admissibilidade previstos nos artigos 235, caput, e 237, inciso VII, do Regimento Interno do TCU c/c o art. 113, § 1º, da Lei 8.666/1993;
9.2. determinar, cautelarmente, nos termos do art. 276, caput, do Regimento Interno do TCU, ao Comando da Brigada de Infantaria Paraquedista e ao Centro de Instrução de Operações Especiais que suspendam as contratações decorrentes das atas de registro de preços firmadas para os grupos 2, 7 e 9 do Pregão 30/2020 até que o Tribunal delibere sobre o mérito da presente representação e, caso já tenha sido firmado algum contrato e/ou emitidos empenhos e ordens de serviço, abstenham-se de praticar qualquer ato com vistas à sua execução até que se esta Corte de Contas se manifeste;
9.3. promover, com fundamento no art. 276, § 3º, do Regimento Interno do TCU, as oitivas do Comando da Brigada de Infantaria Paraquedista e do Centro de Instrução de Operações Especiais, para que se manifestem, no prazo de 15 (quinze) dias, acerca dos seguintes fatos relativos ao Pregão 30/2020:
9.3.1. desclassificação da proposta da empresa Real Forte Manutenção Predial Eireli para os grupos 2, 7 e 9 após a fase de lances, alegando ausência do detalhamento das composições de preços exigidas nos itens 8.2.2, 8.2.3 e subitens seguintes do edital, considerando que:
9.3.1.1. não foi dada oportunidade de apresentação da proposta ajustada ao lance vencedor, o que contrariou o item 10.1.2 do mesmo edital e o disposto no art. 38, § 2º, do Decreto 10.024/2019;
9.3.1.2. a desclassificação das propostas de melhor preço para os grupos 2, 7 e 9 pode gerar um prejuízo ao erário de R$ 1.745.771,17, diante da diferença entre elas e as propostas homologadas;
9.3.2. rejeição sumária da intenção de recurso apresentada pela Real Forte Manutenção Predial Eireli, que aparentemente atendia a todos os pressupostos recursais, contrariando os princípios do contraditório e da ampla defesa e a jurisprudência consolidada deste Tribunal, a exemplo do Acórdão 4447/2020-TCU-Segunda Câmara;
9.4. diligenciar, nos termos do art. 157 do Regimento Interno do TCU, o Comando da Brigada de Infantaria Paraquedista e o Centro de Instrução de Operações Especiais, para que encaminhem a este Tribunal, no prazo de quinze dias, cópia completa, preferencialmente em meio magnético, da ata de registro de preços e dos contratos, ordens de serviços e/ou empenhos eventualmente já realizados para os grupos 2, 7 e 9, além das demais informações que julgar necessárias.
9.5. promover, nos termos do art. 250, inciso V, do Regimento Interno do TCU, a oitiva das empresas Adrik Materiais e Construções Ltda  (CNPJ 01.891.745/0001-50) e GHS Artex Construções Serviços e Reformas Eireli (CNPJ 07.825.261/0001-90) , vencedoras dos grupos 2, 7 e 9 do pregão, para que, se assim desejarem, se manifestem sobre os fatos apurados neste processo, no prazo de quinze dias;
9.6. informar, nos termos do art. 14 da Resolução-TCU 315/2020, ao Comando da Brigada de Infantaria Paraquedista e ao Centro de Instrução de Operações Especiais que, se assim desejarem, podem apresentar, no prazo de quinze dias:
9.6.1. possíveis ações corretivas que poderão ser tomadas pelo órgão para prevenir ou corrigir os indícios de irregularidades detectados no Pregão 30/2020 ou remover seus efeitos;
9.6.2. possíveis impactos de deliberação desta Corte de Contas que determine o retorno do pregão à fase de análise de propostas para os grupos 2, 7 e 9, ou mesmo a anulação das atas decorrentes desses grupos (caso já tenham sido realizadas contratações, ordens de serviços e/ou empenhos) , na hipótese de serem insuficientes as alternativas apresentadas pelo gestor para corrigir os pontos questionados na oitiva;
9.7. informar ao Comando da Brigada de Infantaria Paraquedista e ao Centro de Instrução de Operações Especiais, quanto ao item anterior desta decisão, que:
9.7.1. suas possíveis manifestações serão analisadas quando do julgamento do mérito deste processo, mas não vinculam a decisão desta Corte de Contas;
9.7.2. a ausência de manifestação no prazo estipulado não impedirá o andamento processual, nem será considerada motivo de sanção; e
9.8. indeferir, com fulcro no art. 146, § 2º, do Regimento Interno/TCU, o pedido formulado por Gilson Gomes Afonso, de ser considerado como parte interessada.

Representação com pedido de medida cautelar a respeito de possíveis irregularidades ocorridas em pregão eletrônico para registro de preço conduzido pelo Comando da Brigada de Infantaria Paraquedista, para a contratação de serviços comuns de engenharia.

Comando da Brigada de Infantaria Paraquedista.

3. Interessados/Responsáveis: não há.

13.1. Ministros presentes: José Mucio Monteiro (Presidente), Walton Alencar Rodrigues, Benjamin Zymler, Aroldo Cedraz, Raimundo Carreiro, Ana Arraes, Bruno Dantas e Vital do Rêgo (Relator).
13.2. Ministro-Substituto convocado: Marcos Bemquerer Costa.
13.3. Ministro-Substituto presente: Weder de Oliveira.

ACORDAO-COMPLETO-2438649

Acórdão de Relação 369/2021 - Plenário

Acórdão de Relação

VITAL DO RÊGO

Adoto como relatório, com os ajustes de forma pertinentes, a instrução da Secretaria de Controle Externo de Aquisições e Logística (peça 6) , cujas propostas contaram com a anuência de seus dirigentes (peças 7 e 8) , a qual transcrevo a seguir:
Instrução Inicial de Representação com Pedido de Cautelar
	A. Identificação do Processo

	TC Processo 026.934/2020-5
	Conhecimento. Deferimento de cautelar. Oitivas. Construção participativa de deliberação. Diligências.

	Unidade Jurisdicionada
	Uasg

	Comando da Brigada de Infantaria Paraquedista
	160296

	Objeto

	Contratação de serviços comuns de engenharia, visando à manutenção e à conservação dos bens imóveis de responsabilidade da Brigada de Infantaria Paraquedista (peça 3, p. 1) .

	Representante
	CNPJ

	Real Forte Manutenção Predial Eireli
	15.656.953/0001-80

	Há pedido de Sustentação Oral?
	Contrato Social 

	Não.
	Peça 1, p. 13-16

	Modalidade
	Número do Certame
	Critério de Julgamento

	Pregão Eletrônico para Registro de Preços
	30/2020
	Menor preço por lote

	Vigência
	Valor Homologado

	A validade da Ata de Registro de Preços será de 12 meses (peça 3, p. 170) . Conforme item 1.6 do termo de referência, o contrato decorrente das atas tem a vigência determinada, não sendo prorrogável na forma do art. 57, II, da Lei 8666/1993 (peça 3, p. 109) .
	R$ 16.608.822,86, correspondente ao valor total homologado no certame, sendo que os grupos discutidos nesta representação foram homologados pelos seguintes valores (peça 1, p. 21) :
Grupo 2: R$ 1.799.223,60;
Grupo 7: R$ 1.151.756,10; e
Grupo 9: R$ 348.181,33

	Fase do Certame

	Certame homologado em 29/7/2020 (peça 1, p. 19) .

	B. Alegações do Representante 

	1.	O representante alega, em suma, que (peça 1) : 
a) o pregoeiro desclassificou a proposta do representante após a fase de lances para os grupos 2, 7 e 9, alegando que não contava com o detalhamento da composição dos preços, sem dar oportunidade de apresentação da proposta ajustada ao lance vencedor;
b) a intenção de recurso do representante foi recusada, sob a alegação de que faltava motivação, já que, segundo o pregoeiro, a intenção não continha a demonstração dos fundamentos suficientes para interposição de recurso.

	C. Exame de Admissibilidade

	Legitimidade do Autor

	O representante possui legitimidade para representar ao Tribunal?
 (Fundamento: art. 113, § 1º, da Lei 8.666/1993, c/c o art. 237 do Regimento Interno/TCU) 
	Sim

	Redação em Linguagem Compreensível

	A representação está redigida em linguagem clara e objetiva, contém nome legível, qualificação e endereço do representante?
 (Fundamento: art. 235 do Regimento Interno/TCU) 
	Sim

	Indício Concernente à Irregularidade ou Ilegalidade

	A representação encontra-se acompanhada do indício concernente à irregularidade ou ilegalidade apontada pelo autor?
 (Fundamento: art. 235 do Regimento Interno/TCU) 
	Sim

	Competência do TCU

	A representação trata de matéria de competência do TCU?
 (Fundamento: art. 235 do Regimento Interno/TCU) 
	Sim

	Interesse Público

	Os argumentos do autor indicam a possibilidade de existência de interesse público, caso restem comprovadas as supostas irregularidades apontadas na peça inicial.
 (Fundamento: art. 103, § 1º, da Resolução - TCU 259/2014) 
	Sim

	Análise quanto ao interesse público: Confirmadas as alegações do representante, há potencial risco de dano ao erário, em razão da possibilidade de não ser selecionada a proposta mais vantajosa obtida no certame.

	Conclusão quanto ao Exame de Admissibilidade

	2.	Presentes todos os requisitos de admissibilidade constantes no art. 113, § 1º, da Lei 8.666/1993, c/c os arts. 235 e 237, VII, do Regimento Interno/TCU, e no art. 103, § 1º, da Resolução - TCU 259/2014, a representação deve ser conhecida.

	D. Medida Cautelar - Avaliação dos Pressupostos

	Perigo da Demora

	Há decisão judicial ou administrativa, sem especificação de prazo, para suspender o andamento do processo licitatório ou a contratação?
	Não

	No caso contratações decorrentes de Registro de Preços:
	A ata de registro de preços decorrente do certame já foi assinada?
	Sim (assinada em 29/7/2020, com vigência até 29/7/2021) 

		O contrato decorrente da ata de registro de preços (que, porventura, seja objeto da representação/denúncia) já foi assinado?
	Não há informação

		A ata de registro de preços decorrente do certame ainda possui saldo que permita novas contratações pelo órgão gerenciador ou por eventuais adesões?
	Não há informação

	Análise:

	3.	Está configurado o pressuposto do perigo da demora em razão de o certame já ter sido homologado e haver possibilidade de serem feitas contratações a qualquer momento. Destaca-se que, conforme a cláusula "Da Adesão à Ata de Registro de Preços" constante da Minuta da Ata de Registro de Preços (peça 3, p. 170) , não será admitida adesão à ata.

	Perigo da Demora Reverso

	O serviço/bem é essencial ao funcionamento das atividades da Unidade Jurisdicionada?
	Sim

	A Unidade Jurisdicionada está coberta contratualmente pelo serviço com razoável vigência (há a possibilidade de voltar a fase ou refazer o certame, a depender da consequência da concessão de cautelar no caso concreto) ou admite prorrogação excepcional?
	Não há informação

	Caso haja a possibilidade de manutenção do contrato com a atual prestadora dos serviços, as condições dessa contratação seriam melhores (menor preço e atendimento satisfatório) que o que se está em vias de contratar?
	Não há informação

	Análise:

	4.	Está configurado o pressuposto do perigo da demora reverso, devido à essencialidade dos serviços para a Unidade Jurisdicionada. Porém, embora esteja caracterizado o perigo da demora reverso, o dano que se pretende evitar é superior ao potencial risco decorrente da suspensão do certame, justificando a adoção da medida cautelar, conforme será exposto nesta instrução, na análise da plausibilidade jurídica.

	Plausibilidade Jurídica

	A Unidade Jurisdicionada está sujeita aos normativos supostamente infringidos?
	Sim

	Há plausibilidade nas alegações do representante ou nas verificações realizadas pela Unidade Técnica?
	Sim

	Há indício de sobrepreço ou superfaturamento?
	Não

	Há grave risco de lesão ao erário, inexecução ou execução insatisfatória do objeto?
	Não

	Análise quanto à plausibilidade jurídica e quanto à necessidade de adoção de medida cautelar:

	Item a:
5.	Conforme os fatos descritos na representação, a empresa representante anexou a proposta inicial e os documentos de habilitação, via sistema, antes da fase de lances, conforme determina o Decreto 10.024/2019. 
6.	O pregoeiro, conforme artigo 28 do Decreto 10.024/2019, verificou a proposta apresentada e a classificou para a fase de lances. Ao fim dessa etapa competitiva, a empresa representante sagrou-se vencedora dos grupos 2, 7 e 9. Porém, antes de solicitar a nova proposta ajustada ao lance vencedor, o pregoeiro teria sumariamente desclassificado a proposta da empresa, com a seguinte alegação (peça 1, p. 2) :
Motivo: O licitante deixou de enviar sua proposta, COM O DETALHAMENTO DA COMPOSIÇÃO DOS PREÇOS QUE O FEZ CHEGAR AO VALOR OFERTADO. Portanto, fica caracterizado o não cumprimento do disposto nos itens 8.2.2, 8.2.3 e seus seguintes subitens do Edital de convocação do certame licitatório.
7.	Os referidos itens 8.2.2 e 8.2.3 do edital dispõem o seguinte (peça 3, p. 11) :
8.2. A proposta a ser encaminhada deverá conter:
 (...) 
8.2.2. Especificações do objeto de forma clara, observadas as especificações constantes dos projetos elaborados pela Administração;
8.2.3. Preços unitários e valor global da proposta, em algarismo, expresso em moeda corrente nacional (real) , de acordo com os preços praticados no mercado, considerando o modelo de Planilha Orçamentária anexo ao Edital;
8.2.3.1. Na composição dos preços unitários o licitante deverá apresentar discriminadamente as parcelas relativas à mão de obra, materiais, equipamentos e serviços;
8.2.3.2. Nos preços cotados deverão estar incluídos todos os insumos que os compõem, tais como despesas com impostos, taxas, fretes, seguros e quaisquer outros que incidam na contratação do objeto;
8.2.3.3. Todos os dados informados pelo licitante em sua planilha deverão refletir com fidelidade os custos especificados e a margem de lucro pretendida;
8.2.3.4. Não se admitirá, na proposta de preços, custos identificados mediante o uso da expressão "verba" ou de unidades genéricas.
8.	O item 10.1.2 do edital (peça 3, p. 21) prescreve que:
10.1. A proposta final do licitante declarado vencedor deverá ser encaminhada no prazo de 2 (duas) horas, a contar da solicitação do Pregoeiro no sistema eletrônico e deverá:
 (...) 
10.1.2. apresentar a planilha de custos e formação de preços, devidamente ajustada ao lance vencedor, em conformidade com o modelo anexo a este instrumento convocatório.
9.	De fato, em consulta à ata do Pregão 30/2020 (peça 5) , não foi possível encontrar a convocação da empresa, pelo pregoeiro, para o envio da proposta ajustada ao lance vencedor, após a fase competitiva, mas somente o aviso da desclassificação da empresa por não ter enviado a proposta com o detalhamento da composição dos preços ofertados.
10.	Assim, a empresa não poderia ter sua proposta desclassificada por não tê-la enviado, se nem ao menos houve a convocação no sistema para tal, após a fase e lances. Ainda, pode-se verificar que a proposta inicial apresentada pela empresa (peça 4) , apesar de não estar ajustada aos lances vencedores, pois não foi feita a convocação devida, contém o detalhamento da composição dos preços e está de acordo com o prescrito nos itens 8.2.2 e 8.2.3 do edital.
11.	Cabe ressaltar a grande diferença entre as propostas da empresa representante e as propostas homologadas, nos três grupos envolvidos (2, 7 e 9) , conforme tabela abaixo:
	Grupo
	Preço da empresa representante
	Preço homologado (peça 1, p. 21) 
	Diferença

	2
	R$ 788.393,66
	R$ 1.799.223,60
	R$ 1.010.829,94

	7
	R$ 587.488,90
	R$ 1.151.756,10
	R$ 564.267,20

	9
	R$ 177.507,30
	R$ 348.181,33
	R$ 170.674,03

	TOTAL
	R$ 1.745.771,17

12.	Fica claro, dessa forma, o indício de irregularidade caracterizado pelo provável descumprimento do edital por parte do pregoeiro, em prejuízo da empresa representante e da obtenção da proposta mais vantajosa para a administração. Assim, de acordo com a conclusão disposta adiante, propomos concessão de medida cautelar e a oitiva do órgão quanto à irregularidade em questão, na forma prevista na proposta de encaminhamento desta instrução.
Item b:
13.	A empresa apresentou intenção de recurso contra sua desclassificação, nos seguintes termos (peça 1, p. 4) :
Registro de Intenção de Recurso. Fornecedor: REAL FORTE MANUTENCAO PREDIAL EIRELI CNPJ/CPF: 15656953000180. Motivo: Manifesto a intenção de recorrer contra a decisão do pregoeiro de desclassificar esta empresa, com amparo no artigo 44 do Decreto n° 10.024/2019. Informo que as razões do recurso serão apresentadas no prazo de até três dias, em campo próprio do sistema.
14.	Porém, o pregoeiro rejeitou a intenção de recurso apresentada, não possibilitando à empresa a apresentação das razões recursais, conforme a decisão a seguir (peça 1, p. 5) :
Intenção de recurso rejeitada. Fornecedor: REAL FORTE MANUTENCAO PREDIAL EIRELI, CNPJ/CPF: 15656953000180. Motivo: Rejeito por falta de motivação. A menção genérica sobre a norma legal não expressa os fundamentos suficientes para interposição de recurso, ou seja, não demonstra a fundamentação para a interposição recursal, visto que é fato incontroverso o direito de recorrer. Contudo, o licitante ao informar seu interesse em recorrer deve motivar sua intenção de forma específica.
15.	É pacífico o entendimento deste Tribunal de que, no pregão, eletrônico ou presencial, o juízo de admissibilidade das intenções de recurso deve avaliar tão somente a presença dos pressupostos recursais (sucumbência, tempestividade, legitimidade, interesse e motivação) , sem adentrar, antecipadamente, no mérito da questão. Nesse sentido são os Acórdão 4447/2020-TCU-Segunda Câmara, Relator Ministro Aroldo Cedraz, 4124/2019-Primeira Câmara, Relator Ministro Bruno Dantas e 602/2018-Plenário, Relator Ministro Vital do Rêgo, dentre diversos outros.
16.	Dessa forma, diante da manifestação do licitante inconformado, o pregoeiro pode aceitar, ou não, tal intenção de recorrer, porém a rejeição só é permitida em função da falta de cumprimento das formalidades necessárias para ter direito ao recurso, que são: a sucumbência, a legitimidade, a tempestividade, o interesse e a motivação. Ou seja, se o licitante foi prejudicado com a decisão a ser contestada, se ele é parte legitima para recorrer, se está dentro do prazo estabelecido para manifestar a intenção de recurso, se ele tem interesse direto na modificação da decisão contestada e se há motivo para recorrer da decisão questionada. Em princípio, todos os pressupostos parecem terem sido atendidos no caso presente. Assim, propomos a oitiva do órgão também quanto a este ponto.
17.	Está configurado o pressuposto da plausibilidade jurídica, em razão da gravidade das condutas irregulares verificadas no âmbito do certame, que alijaram a empresa representante do certame com um prejuízo potencial ao erário da ordem de R$ 1.745.771,17.
18.	Feitas essas considerações, propõe-se deferir o pedido de medida cautelar, uma vez presentes os pressupostos do perigo da demora e da plausibilidade jurídica, essenciais para sua concessão, bem como por entender que, apesar de inconclusiva a análise do perigo da demora reverso, o dano que se pretende evitar é superior ao risco decorrente da suspensão do certame para os órgãos gerenciado e participante, promovendo as oitivas nos termos do art. 276, § 3º, c/c art. 250, V, todos do Regimento interno do TCU, bem como oportunizando a construção participativa das deliberações deste Tribunal, nos termos do art. 14 da Resolução-TCU 315/2020

	E. Impacto dos Encaminhamentos Propostos

	Haverá impacto relevante na Unidade Jurisdicionada e/ou na sociedade, decorrente dos encaminhamentos propostos?
	Sim

	Análise:
19.	A adoção da medida cautelar poderá gerar a interrupção temporária dos serviços de manutenção e conservação dos bens imóveis da Unidade Jurisdicionada.	

	F. Pedido de Ingresso aos Autos, de Informações/Vistas/Cópias, e de Sustentação Oral

	Há pedido de ingresso aos autos?
	Sim

	Análise:

	20.	Quanto ao pedido de ingresso formulado por Gilson Gomes Afonso como parte interessada no presente processo (peça 1) , propõe-se o seu indeferimento, pois não demonstrou sua razão legítima para intervir nos autos, nem a possibilidade de lesão a direito subjetivo próprio, à luz do art. 146, § 2º, do Regimento Interno/TCU c/c o art. 2º, § 2º, da Resolução-TCU 36/1995, com redação dada pelo art. 1º da Resolução-TCU 213/2008.

	Há pedido de informações/vistas/cópia do processo?
	Não

	Há pedido de sustentação oral?
	Não

	G. Processos Conexos e Apensos

	Há processos conexos noticiando possíveis irregularidades na contratação ora em análise?
	Não

	Há processos apensos?
	Não

	H. Proposta de Encaminhamento

	21.	Em virtude do exposto, propõe-se:
21.1.	conhecer da representação, satisfeitos os requisitos de admissibilidade constantes no art. 113, § 1º, da Lei 8.666/1993, c/c os arts. 235 e 237, VII, do Regimento Interno deste Tribunal, e no art. 103, § 1º, da Resolução - TCU 259/2014;
21.2.	deferir o pedido de concessão de medida cautelar, sem oitiva prévia, com fulcro no art. 276 do Regimento Interno/TCU, tendo em vista a existência dos elementos necessários para sua adoção, a fim de que o Comando da Brigada de Infantaria Paraquedista e o Centro de Instrução de Operações Especiais suspendam as contratações decorrentes das atas de registro de preços firmadas para os grupos 2, 7 e 9 do Pregão 30/2020 até que o Tribunal delibere sobre o mérito da matéria ora em apreço e, caso algum contrato já tenha sido firmado e/ou ordem de serviço e empenho já tenham sido emitidos, abstenham-se de praticar qualquer ato com vistas à sua execução até a deliberação definitiva desta Corte;
21.3.	realizar as oitivas do Comando da Brigada de Infantaria Paraquedista e do Centro de Instrução de Operações Especiais, com amparo no art. 276, § 3º , c/c art. 250, V, todos do Regimento Interno/TCU, para que, no prazo de quinze dias, se pronunciem em relação aos pressupostos da cautelar deferida, e também quanto aos seguintes pontos relativos ao Pregão 30/2020:
	a) desclassificação da proposta da empresa Real Forte Manutenção Predial Eireli para os grupos 2, 7 e 9 após a fase de lances, alegando que não contava com o detalhamento da composição dos preços, conforme disposto nos itens 8.2.2, 8.2.3 e seus seguintes subitens do Edital, sem dar oportunidade de apresentação da proposta ajustada ao lance vencedor, contrariando o item 10.1.2 do edital do Pregão 30/2020 e o disposto no art. 38, § 2º, do Decreto 10.024/2019, e considerando que a proposta originalmente encaminhada pela empresa atendia as exigências questionadas, podendo gerar um prejuízo ao erário de R$ 1.745.771,17, ante a diferenciação de preços entre a proposta dessa empresa e as propostas homologadas para os grupos 2, 7 e 9;
	b) rejeição sumária da intenção de recurso apresentada pela empresa representante, que aparentemente atendia a todos os pressupostos recursais, contrariando os princípios do contraditório e da ampla defesa e a jurisprudência consolidada deste Tribunal, a exemplo dos Acórdão 4447/2020-TCU-Segunda Câmara, Relator Ministro Aroldo Cedraz, 4124/2019-Primeira Câmara, Relator Ministro Bruno Dantas e 602/2018-Plenário, Relator Ministro Vital do Rêgo;
	c) demais informações que julgar necessárias; e
	d) designação formal de interlocutor que conheça da matéria para dirimir eventuais dúvidas, informando nome, função/cargo, e-mail e telefone de contato.
21.4.	considerando a possibilidade de construção participativa das deliberações deste Tribunal, nos termos do art. 14 da Resolução-TCU 315/2020, bem como o previsto nas Normas de Auditoria (NAT) aprovadas pela Portaria-TCU 280/2010, referente aos comentários dos gestores (no que se aplica a representações e denúncias) :
	a) solicitar ao Comando da Brigada de Infantaria Paraquedista e ao Centro de Instrução de Operações Especiais, caso queiram, no prazo de quinze dias:
	a.1) a apresentação de possíveis ações corretivas que poderão ser tomadas pelo Comando da Brigada de Infantaria Paraquedista para prevenir ou corrigir os indícios de irregularidades detectados ou remover seus efeitos;
	a.2) a manifestação quanto aos possíveis impactos de determinação desta Corte de Contas para o retorno do pregão à fase de análise de propostas para os grupos 2, 7 e 9, ou mesmo a anulação das atas decorrentes desses grupos (caso já tenham sido realizadas contratações, ordens de serviços e/ou empenhos) , na hipótese de serem insuficientes as alternativas apresentadas pelo gestor para corrigir os pontos questionados na oitiva;
	b) alertar o Comando da Brigada de Infantaria Paraquedista e o Centro de Instrução de Operações Especiais, com relação à construção participativa de deliberações, de que:
b.1) a sua manifestação quanto às alternativas para corrigir os indícios de irregularidades verificados e quanto aos impactos das possíveis medidas a serem adotadas pelo TCU será avaliada na proposição de mérito, mas não vincula as decisões desta Corte de Contas, notadamente quando os riscos decorrentes de sua adoção e/ou da manutenção de situação irregular não se coadunarem com o interesse público que se pretende tutelar;
b.2) a ausência de manifestação no prazo estipulado não impedirá o andamento processual, podendo o TCU vir a prolatar decisão de mérito, caso haja elementos suficientes que caracterizem afronta às normas legais e/ou possibilidade de ocorrência de prejuízos à Administração; e
b.3) a ausência de manifestação não será considerada motivo de sanção.
21.5.	realizar, nos termos do art. 250, V, do Regimento Interno/TCU, a oitiva das sociedades empresárias Adrik Materiais e Construções Ltda  (CNPJ 01.891.745/0001-50) e GHS Artex Construções Serviços e Reformas Eireli (CNPJ 07.825.261/0001-90) , vencedoras dos grupos 2, 7 e 9 do pregão, respectivamente, para, no prazo de quinze dias, manifestarem-se, caso queiram, sobre os fatos constantes nos subitens a e b do item 21.3 retro, assim como sobre os pressupostos da cautelar deferida;
21.6.	diligenciar o Comando da Brigada de Infantaria Paraquedista e o Centro de Instrução de Operações Especiais, com fundamento nos artigos 157 e 187 do Regimento Interno deste Tribunal, para que, no prazo de quinze dias, encaminhem cópia dos seguintes documentos e/ou esclarecimentos:
	a) cópia da ata de registro de preços e dos contratos, ordens de serviços e/ou empenhos eventualmente já realizados para os grupos 2, 7 e 9;
	b) demais informações que julgar necessárias; e
21.7.	indeferir, com fulcro no art. 146, § 2º, do Regimento Interno/TCU, o pedido formulado por Gilson Gomes Afonso, de ser considerado como parte interessada, mas lhe autorizando, caso requeira, vista e cópia às peças não sigilosas dos presentes autos após a prolação da deliberação de mérito dos presentes autos;
21.8.	encaminhar cópia da presente instrução e do despacho do Relator ao Comando da Brigada de Infantaria Paraquedista e ao Centro de Instrução de Operações Especiais, de maneira a embasar as respostas à oitiva e diligências;
21.9.	comunicar ao representante a decisão que vier a ser prolatada.

É o relatório.

não há.

Não atuou.

CONTRATAÇÃO DE SERVIÇOS COMUNS DE ENGENHARIA. POTENCIAL PREJUÍZO AO ERÁRIO. ESCOLHA DE PROPOSTA MENOS VANTAJOSA. FUMAÇA DO BOM DIREITO. PERIGO DA DEMORA. ADOÇÃO DE MEDIDA CAUTELAR. DETERMINAÇÃO. OITIVAS.

REPRESENTAÇÃO (REPR)

Secretaria de Controle Externo de Aquisições Logísticas (Selog).

Cuidam os autos de representação com pedido de medida cautelar a respeito de possíveis irregularidades ocorridas no Pregão Eletrônico para Registro de Preço 30/2020, conduzido pelo Comando da Brigada de Infantaria Paraquedista, para a contratação de serviços comuns de engenharia visando à manutenção e à conservação dos bens imóveis de responsabilidade da unidade.
A representação foi encaminhada pela empresa Real Forte Manutenção Predial Eireli, na qualidade de participante do certame. De acordo com a representante, embora tenha apresentado os melhores lances para os grupos 2, 7 e 9, o pregoeiro desclassificou sua proposta, alegando que ela não entregou o detalhamento da composição dos preços exigido no edital. Contudo, o mesmo pregoeiro não haveria concedido à empresa oportunidade de apresentação da proposta ajustada ao lance vencedor e suas respectivas composições de preço.
Além disso, a representante informa que apresentou intenção de recorrer, a qual foi recusada sem análise de mérito, sob a alegação do pregoeiro de que faltava motivação para a interposição do recurso.
Ao fim, a Real Forte Manutenção Predial Eireli requer a concessão de medida cautelar para que o TCU "proíba a emissão de nota de empenho ou contratação resultante do Pregão Eletrônico para Registro de Preço 30/2020, seja pelo órgão licitante ou por qualquer outro, mediante adesão ou participação, até que seja proferida a decisão definitiva de mérito".
A representação foi objeto de análise da Secretaria de Controle Externo de Aquisições e Logística (Selog) , que se posicionou por conhecê-la. No que tange ao mérito, unidade técnica entende estão presentes a fumaça do bom direito e o perigo da demora, justificando assim a necessidade de adoção de medida cautelar para suspender as contratações decorrentes das atas de registro de preços firmadas para os grupos 2, 7 e 9 do Pregão 30/2020 até que o Tribunal delibere sobre o mérito do processo.
De plano, posiciono-me por conhecer a presente representação, uma vez preenchidos os requisitos de admissibilidade previstos nos artigos 235, caput, e 237, inciso VII, do Regimento Interno do TCU c/c o art. 113, § 1º, da Lei 8.666/1993. No tocante ao mérito, acompanho as propostas da Selog, uma vez verificados os pressupostos necessários para a adoção da medida acautelatória pretendida.
A fumaça do bom direito resta caracterizada pela desclassificação daquela que seria a melhor proposta para os grupos 2, 7 e 9 do Pregão 30/2020, em razão de possível descumprimento dos itens 8.2.2 e 8.2.3 do edital. Nas palavras do pregoeiro:
O licitante deixou de enviar sua proposta, com o detalhamento da composição dos preços que fez chegar ao valor ofertado. Portanto, fica caracterizado o não cumprimento do disposto nos itens 8.2.2, 8.2.3 e seus seguintes subitens do Edital de convocação do certame licitatório. (grifos acrescidos) 
Os mencionados dispositivos do edital do Pregão 30/2020 exigiam (peça 3, p. 11) :
8.2. A proposta a ser encaminhada deverá conter:
 (...) 
8.2.2. Especificações do objeto de forma clara, observadas as especificações constantes dos projetos elaborados pela Administração;
8.2.3. Preços unitários e valor global da proposta, em algarismo, expresso em moeda corrente nacional (real) , de acordo com os preços praticados no mercado, considerando o modelo de Planilha Orçamentária anexo ao Edital;
8.2.3.1. Na composição dos preços unitários o licitante deverá apresentar discriminadamente as parcelas relativas à mão de obra, materiais, equipamentos e serviços;
8.2.3.2. Nos preços cotados deverão estar incluídos todos os insumos que os compõem, tais como despesas com impostos, taxas, fretes, seguros e quaisquer outros que incidam na contratação do objeto;
8.2.3.3. Todos os dados informados pelo licitante em sua planilha deverão refletir com fidelidade os custos especificados e a margem de lucro pretendida;
8.2.3.4. Não se admitirá, na proposta de preços, custos identificados mediante o uso da expressão "verba" ou de unidades genéricas.
A proposta inicial apresentada pela empresa (peça 4) atendia em parte ao prescrito nos itens 8.2.2 e 8.2.3 do edital. De acordo com a documentação juntada aos autos, faltava à proposta o detalhamento exigido no subitem 8.2.3.1., com a discriminação de custos de mão de obra, materiais, equipamentos e serviços para cada composição de preço unitário.
Na sequência dos atos do pregão eletrônico, essa proposta deveria ser ajustada de acordo com o valor final ofertado na fase de lances. Para tanto, consoante o item 10.1.2 do mesmo edital, a proposta final da licitante declarada vencedora deveria ser encaminhada no prazo de duas horas, a contar da solicitação do Pregoeiro no sistema eletrônico e deveria conter a planilha de custos e formação de preços, devidamente ajustada ao lance vencedor.
Contudo, como bem observou a Selog em consulta à ata do Pregão 30/2020 (peça 5) , não é possível encontrar a convocação da empresa, pelo pregoeiro, para o envio da tal proposta ajustada ao lance vencedor. Consta somente o aviso da desclassificação da empresa por não ter enviado a proposta com o detalhamento da composição dos preços ofertados.
Na sequência, a licitante ainda apresentou intenção de recorrer contra sua desclassificação, nos seguintes termos (peça 1, p. 4) :
Registro de Intenção de Recurso. Fornecedor: REAL FORTE MANUTENCAO PREDIAL EIRELI CNPJ/CPF: 15656953000180. Motivo: Manifesto a intenção de recorrer contra a decisão do pregoeiro de desclassificar esta empresa, com amparo no artigo 44 do Decreto n° 10.024/2019. Informo que as razões do recurso serão apresentadas no prazo de até três dias, em campo próprio do sistema.
O pregoeiro, todavia, rejeitou a intenção de recurso por falta de motivação. No seu entender, "o licitante ao informar seu interesse em recorrer deve motivar sua intenção de forma específica". Assim, não houve ao menos a análise de mérito do recurso.
A conduta contraria a jurisprudência desta Casa, de acordo com a qual no pregão, eletrônico ou presencial, o juízo de admissibilidade das intenções de recurso deve avaliar tão somente a presença dos pressupostos recursais (sucumbência, tempestividade, legitimidade, interesse e motivação) , sem adentrar, antecipadamente, no mérito da questão. Cito nesse sentido o recente Acórdão 4447/2020-TCU-Segunda Câmara e os Acórdãos 757/2015, 518/2012 e 339/2010, todos do Plenário.
Registro por fim, pela relevância dos valores, a significativa diferença de preço entre a proposta desclassificada e aquela homologada para os grupos 2, 7 e 9. Quando somadas as diferenças dos três grupos, chega-se a um potencial prejuízo de R$ 1,7 milhão:

	Grupo
	Preço da empresa representante
	Preço homologado (peça 1, p. 21) 
	Diferença

	2
	R$ 788.393,66
	R$ 1.799.223,60
	R$ 1.010.829,94

	7
	R$ 587.488,90
	R$ 1.151.756,10
	R$ 564.267,20

	9
	R$ 177.507,30
	R$ 348.181,33
	R$ 170.674,03

	TOTAL
	R$ 1.745.771,17

Em conjunto, os fatos indicam provável descumprimento do edital por parte do pregoeiro, com prejuízo à empresa representante e à obtenção da proposta mais vantajosa para a administração. Assim, considero devidamente caracterizada a fumaça do bom direito.
O perigo da demora, por sua vez, se faz presente diante da constatação de que a ata de preços foi assinada em 29/7/2020. Ainda que não haja informações sobre a assinatura de contratos decorrentes dela, a administração poderá fazê-lo a qualquer tempo.
A existência de tais pressuposto me leva, então, a acompanhar a proposta da Selog no sentido de determinar, cautelarmente, nos termos do art. 276, caput, do Regimento Interno do TCU, ao Comando da Brigada de Infantaria Paraquedista que suspenda as contratações decorrentes das atas de registro de preços firmadas para os grupos 2, 7 e 9 do Pregão 30/2020 até que o Tribunal delibere sobre o mérito da presente representação. Além disso, caso já tenha sido firmado algum contrato e/ou emitidos empenhos e ordens de serviço, o órgão deve se abster de praticar qualquer ato com vistas à sua execução até que se esta Corte de Contas se manifeste.
Ato contínuo, proponho, nos termos nos termos do art. 276, § 3º, do Regimento Interno/TCU, determinar a oitiva do Comando da Brigada de Infantaria Paraquedista e das empresas Adrik Materiais e Construções Ltda  (CNPJ 01.891.745/0001-50) e GHS Artex Construções Serviços e Reformas Eireli (CNPJ 07.825.261/0001-90) , essas duas na qualidade de vencedoras dos grupos 2, 7 e 9 do pregão, para que se manifestem acerca dos fatos apurados neste processo. No caso das empresas, se assim desejarem.
Proponho também diligenciar o Comando da Brigada de Infantaria Paraquedista, para que encaminhe cópia completa, preferencialmente em meio magnético, da ata de registro de preços e dos contratos, ordens de serviços e/ou empenhos eventualmente já realizados para os grupos 2, 7 e 9, além das demais informações que julgar necessárias. Peço ainda a designação formal de interlocutor que conheça da matéria para dirimir eventuais dúvidas, informando nome, função/cargo, e-mail e telefone de contato.
No tocante ao pedido de ingresso nos autos como parte interessada no presente processo (peça 1) , formulado por Gilson Gomes Afonso, posiciono-me pelo indeferimento. Não restou demonstrada razão legítima para intervir nos autos, nem a possibilidade de lesão a direito subjetivo próprio, nos termos do art. 146, § 2º, do Regimento Interno/TCU.
Por fim, em consonância com a Resolução-TCU 315/2020 e considerando a possibilidade de construção participativa das deliberações deste Tribunal, ofereço ao Comando da Brigada de Infantaria Paraquedista a oportunidade de, se assim desejar, apresentar possíveis ações corretivas que possam afastar os indícios de irregularidades em apuração nestes autos. O órgão pode ainda se manifestar quanto a possíveis impactos de deliberação deste Tribunal que venha a determinar que o pregão, no tocante aos grupos 2, 7 e 9, retorne à fase de análise de propostas.
As eventuais manifestações apresentadas pelo Comando da Brigada de Infantaria Paraquedista nesse sentido serão avaliadas pelo TCU na proposição de mérito. Ressalvo, porém, que as decisões desta Corte não ficam a elas vinculadas. Além disso, a ausência de manifestação no prazo estipulado não impede o andamento processual, nem será considerada motivo para sanção.
	Diante do exposto, VOTO para que seja adotada a minuta de deliberação que ora trago ao exame deste Colegiado.
TCU, Sala das Sessões Ministro Luciano Brandão Alves de Souza, em 19 de agosto de 2020.
Ministro VITAL DO RÊGO 
Relator